ACORDAO-COMPLETO-2410961

ACÓRDÃO 11559/2020 ATA 37/2020 - SEGUNDA CÂMARA

VISTOS, relatados e discutidos estes autos de concessão de pensões militares do Ministério da Defesa - Comando do Exército,
ACORDAM os Ministros do Tribunal de Contas da União, reunidos em sessão da Segunda Câmara, em:
9.1. determinar à Sefip que promova a oitiva prévia de Jandyra Barros Pereira, beneficiária da pensão instituída por José Bernardes Pereira, para oportunizar que a pensionista, querendo, manifeste-se sobre a acumulação indevida de três benefícios previdenciários, em inobservância ao art. 29 da Lei 3.765/1960, cientificando-a de que tem o direito de optar pelos benefícios legalmente acumuláveis e de que, caso a escolha recaia sobre a pensão militar, o Órgão de origem cadastrará novo ato de concessão no Sistema Sisac, livre da irregularidade ora apontada no presente processo;
9.2. envie cópia deste Acórdão, acompanhado do Relatório e Voto que o fundamentam, à Sra. Jandyra Barros Pereira, à Sra. Cecilia Scalioni Pereira e ao Comando do Exército/Ministério da Defesa.

Atos de pensão militar.

Segunda Câmara

Comando do Exército.

3. Interessados/Responsáveis:
3.1. Interessados: Cecilia Scalioni Pereira (XXX.269.436-XX); Jandyra Barros Pereira (XXX.692.186-XX).

13.1. Ministros presentes: Ana Arraes (Presidente), Augusto Nardes, Aroldo Cedraz e Raimundo Carreiro (Relator).
13.2. Ministros-Substitutos presentes: Marcos Bemquerer Costa e André Luís de Carvalho.

ACORDAO-COMPLETO-2482436

Acórdão de Relação 8020/2021 - Segunda Câmara

Acórdão de Relação

RAIMUNDO CARREIRO

Cuidam os autos de atos de pensão militar concedidos pelo Comando do Exército em favor de Cecília Salioni Pereira (ex-esposa pensionada) e de Jandyra Barros Pereira (cônjuge) , beneficiárias do Sr. José Bernardes Pereira. 
2.	 Reproduzo a seguir, com ajustes de forma, o teor principal da instrução lavrada no âmbito da Secretaria de Fiscalização de Pessoal (Sefip) , cujas conclusões foram endossadas pela direção da unidade (peças 4 e 5) e pelo Ministério Público junto ao TCU (peça 6) :
INTRODUÇÃO
Trata-se de ato de pensão militar, submetido, para fins de registro, à apreciação do Tribunal de Contas da União (TCU) , de acordo com o art. 71, inciso III, da Constituição Federal.  Os atos foram cadastrados e disponibilizados ao TCU por intermédio do Sistema e-Pessoal, na forma do art. 2º e 4º da Instrução Normativa TCU 78/2018.
EXAME TÉCNICO
Os procedimentos para exame, apreciação e registro de atos de pessoal encontram-se estabelecidos na Instrução Normativa TCU 78/2018 e na Resolução TCU 206/2007. Essas normas dispõem que os atos de pessoal disponibilizados por meio do e-Pessoal devem ser submetidos previamente a críticas automatizadas, com base em parâmetros predefinidos.
As críticas das informações cadastradas na etapa de coleta do ato foram elaboradas e validadas levando-se em conta as peculiaridades de cada ato. Os itens verificados nessa etapa são inerentes a dados cadastrais, fundamentos legais, mapa de tempo, ficha financeira, assim como eventuais ocorrências de acumulação. Trata-se de verificações abrangentes, minuciosas e precisas e sem a necessidade de ação humana e, portanto, menos suscetível a falhas. As críticas aplicadas estão discriminadas no sistema, no Menu e-Pessoal, opção "Crítica", que podem ser acessadas mediante concessão de perfil específico a servidores do TCU responsáveis pela análise.
Além das críticas automatizadas, há verificação humana adicional no caso de haver alertas do sistema ou informações não formatadas, como esclarecimentos do gestor ou do controle interno.  
As críticas também consideram os registros do Sistema Integrado de Administração de Recursos Humanos (Siape) . O Siape disponibiliza informações atualizadas sobre as parcelas que integram os proventos, diferentemente, portanto, do e-Pessoal, que informa as parcelas no momento do registro do ato. 
Essa confrontação com o Siape fornece uma visão atual e verdadeira da situação, o que permite descaracterizar irregularidades e inconsistências que, embora constantes do e-Pessoal, já foram corrigidas.
As verificações detectadas nos atos encontram-se discriminadas na aba de pendências de cada ato no sistema e-Pessoal, bem como nos espelhos dos atos contemplados por esta instrução.
Exame das Constatações
É oportuno informar que a Sra. JANDYRA BARROS PEREIRA além da pensão militar em estudo acumula mais 02 benefícios civis do INSS em desacordo com os incisos I e II do art. 29 da lei 3.765/60, in verbis: 
Art. 29. É permitida a acumulação: (Redação dada peça Medida provisória nº 2.215-10, de 31.8.2001) 
 I - de uma pensão militar com proventos de disponibilidade, reforma, vencimentos ou aposentadoria;   
 (...) 
 II - de uma pensão militar com a de outro regime, observado o disposto no art. 37, inciso XI, da Constituição Federal. (Redação dada peça Medida provisória nº 2.215-10, de 31.8.2001) 
 Sendo os seguintes benefícios civis acumulados cumulativamente com a pensão militar, segundo banco de dados desta Corte: 
	Titular (nome) 
	Situação
	Valor
	Espécie (descrição completa) 
	Data Início

	JANDYRA BARROS PEREIRA
	Ativo
	1.755,52
	PENSAO POR MORTE PREVIDENCIARIA
	17/10/2012

	JANDYRA BARROS PEREIRA
	Ativo
	2.016,31
	APOSENTADORIA POR INVALIDEZ
	01/05/1999

Assim, a pensão supracitada não deve prosperar, devendo a interessada supracitada optar por dois benefícios dentre os 03 (três) acumulados. 
PROPOSTA DE ENCAMINHAMENTO 
Ante o exposto, com fundamento no art. 71, inciso III, da Constituição Federal, no art. 1º, inciso V, e art. 39, incisos I e II, da Lei 8.443/1992, no art. 260 do Regimento Interno do Tribunal de Contas da União, propõe-se considerar ILEGAL o ato em estudo, negando-lhe o registro e determinando ao Comando do Exército o que se segue: 
a) no prazo de 15 (quinze) dias, a contar da ciência desta Deliberação, abstenha-se de realizar pagamentos decorrentes do ato impugnado, sujeitando-se a autoridade administrativa omissa à responsabilidade solidária, nos termos do art. 262, caput, do Regimento Interno/TCU; 
b) dê ciência, no prazo de 15 (quinze) dias, a contar do recebimento da notificação deste Acórdão, à Sra. JANDYRA BARROS PEREIRA, encaminhando a este Tribunal, no prazo de 30 (trinta dias) , comprovante da referida ciência; 
c) alerte a Sra. JANDYRA BARROS PEREIRA que o efeito suspensivo proveniente da interposição de possíveis recursos perante o TCU não as exime da devolução dos valores percebidos indevidamente após a respectiva notificação, caso os recursos não sejam providos.
c) esclarecer à unidade de origem, com supedâneo no art. 262, § 2º, do Regimento Interno, que a concessão considerada ilegal poderá prosperar mediante a emissão e o encaminhamento a este Tribunal de novo ato concessório, escoimado das irregularidades apontadas nestes autos; 
d) apresente a Sra. JANDYRA BARROS PEREIRA o direito à opção por 02 (dois) dos benefícios dos 03 (três) que estão sendo pagos atualmente. 
	É o Relatório.

não há

Procurador Rodrigo Medeiros de Lima.

PESSOAL. PENSÃO MILITAR. PERCEPÇÃO INDEVIDA, POR UMA DAS PENSIONISTAS, DE DOIS BENEFÍCIOS PREVIDENCIÁRIOS CUMULATIVAMENTE COM PENSÃO MILITAR. PROMOÇÃO DE OITIVA PRÉVIA, DIANTE DA NECESSIDADE DE OPÇÃO POR DOIS DOS BENEFÍCIOS, CONFORME ART. 29 DA Lei 3.765/1960. DETERMINAÇÃO À SEFIP. CIÊNCIA AOS INTERESSADOS.

PENSÃO MILITAR (PMIL)

Secretaria de Fiscalização de Pessoal (SEFIP).

Preliminarmente, registro que atuo nos presentes autos por força de sorteio, conforme termo juntado à peça 1.
2.	Em exame ato de pensão militar concedido pelo Comando do Exército em favor de Exército em favor de Cecília Salioni Pereira (ex-esposa pensionada) e de Jandyra Barros Pereira (cônjuge) , beneficiárias do Sr. José Bernardes Pereira. 
3.	O ato foi submetido à apreciação do Tribunal de Contas da União, para fins de registro, de acordo com o art. 71, inciso III, da Constituição Federal/1988. O cadastramento e a disponibilização ao TCU ocorreram por intermédio do Sistema de Apreciação e Registro de Atos de Admissão e Concessões (e-Pessoal) .
4.	A partir das críticas automatizadas aplicadas aos atos em questão, a Secretaria de Fiscalização de Pessoal (Sefip) apontou que a Sra. Jandyra Barros Pereira, além da pensão militar em exame, acumula outros dois benefícios civis do INSS ("pensão por morte previdenciária" e "aposentadoria por invalidez") , em desacordo com o disposto no art. 29, incisos I e II, da Lei 3.765/1960 (com a redação dada pela Medida Provisória nº 2.215-10/2001) , que assim estabelece:
Art. 29. É permitida a acumulação:
I - de uma pensão militar com proventos de disponibilidade, reforma, vencimentos ou aposentadoria;
II - de uma pensão militar com a de outro regime, observado o disposto no art. 37, inciso XI, da Constituição Federal. 
5.	Tendo em vista a acumulação indevida de três benefícios pela Sra. Jandyra Barros Pereira, a unidade técnica (peças 4 e 5) , acompanhada pelo Ministério Público junto ao TCU (peça 6) , propôs considerar ilegal o ato em exame, negando-lhe o registro, bem como expedir determinações ao Comando do Exército.
6.	Declaro minha anuência ao exame proferido pela unidade técnica, porém avalio que a questão, neste momento, merece encaminhamento diferente.
7.	No caso concreto, a princípio, não há necessidade de oitiva prévia das beneficiárias, uma vez que o ato ingressou no TCU em 4/10/2016, portanto em prazo inferior aos 5 anos estabelecidos no Acórdão 587/2011-TCU-Plenário. Ocorre que, diante da iminência da beneficiária Jandyra Barros Pereira ter que escolher por dois dos benefícios que podem ser acumulados legalmente, entendo que se faz necessária a oitiva prévia, para que, querendo, se manifeste sobre a acumulação indevida de três benefícios previdenciários, em inobservância ao que dispõe o art. 29 da Lei 3.765/1960.
8.	Levei em consideração, em recente processo de minha relatoria que tratou do mesmo assunto que: "Mesmo diante da percepção de um benefício pensional militar cumulativamente com as remunerações de outros dois benefícios e da jurisprudência do TCU ser pacífica no que concerne à impossibilidade jurídica de acumulação de três benefícios, entendo que não é o momento para considerar ilegal o ato em comento, com a consequente negativa de registro, pois é importante oportunizar que a Sra. (...) possa se manifestar nos autos. Dessa forma, faz-se necessário determinar que a Sefip, preliminarmente, promova a oitiva da interessada, para só após manifestar-se sobre o mérito do ato." 
9.	Mantendo a coerência, também neste processo entendo que ação semelhante se faz necessária, razão pela qual a proposta de Acordão é no sentido de determinar à Sefip que, preliminarmente à análise de mérito, promova a oitiva prévia da beneficiária da pensão instituída pelo Sr. José Bernardes Pereira.  
10.	Diante das considerações aqui alinhadas, Voto por que a Segunda Câmara do Tribunal de Contas da União adote a proposta de Acórdão que ora submeto à apreciação.
TCU, Sala das Sessões Ministro Luciano Brandão Alves de Souza, em 20 de outubro de 2020.
RAIMUNDO CARREIRO 
Relator